---
title: "Tarea 02 / Josel Vargas Calderón"
format: 
  html:
    toc: true
    code-fold: false
---

# Objetivo

El objetivo de la tarea 2 es aplicar los conocimientos aprendidos de los contenidos correspospienntes a conceptos básicos de R, R markdown y Quarto, Tidyverse: colección de paquetes para ciencia de datos, paquetes de R para grafícación de estadística.

## Conjunto de Datos

Se analizaran dos datasets proporcionados por la Caja Costarricense de Seguro Social sobre COVID-19 actualizado hasta el 30-05-2022. Se crearán tablas por medio de consultas en R y se generarán gráficos.

### Carga de librerias

Se cargan las librerias a ser utilizadas

```{r}
#| label: librerias

# Cargamos librerias
library(ggplot2)
library(readr)
library(plotly)
library(DT)
library(dplyr)
library(gapminder)
library(ggthemes)

options(scipen=999)

setwd("~/UCR/maestria/II Semestre 2022/progra/tarea2")
```

### Carga de CSV

```{r}
#| label: carga-csv


# Cargamos csv de POSITIVOS
covid_cantonal_positivos <-
  read.csv("05_30_22_CSV_POSITIVOS.csv", sep = ";", fileEncoding = "iso-8859-1")


# Cargamos csv de GENERALES
general <- read_delim("30_22_CSV_GENERAL.csv", 
                      delim = ";", escape_double = FALSE, col_types = cols(FECHA = col_date(format = "%d/%m/%Y")), 
                      trim_ws = TRUE)

```

### Probamos los datasets

```{r}
#| label: prueba-csv

# PROBAMOS LOS DATASETS

head(general)
head(covid_cantonal_positivos)
```

## Depuración de la data

### 1. General

Se procede con la selección de colummnas interesadas

```{r}
#| label: depuracion-general

## PRIMERO DEPURAMOS GENERAL

# Selección de columnas de interés para el análisis
general<-
  general[, c("FECHA",
              "positivos",
              "activos",
              "RECUPERADOS",
              "fallecidos",
              "nue_posi",
              "nue_falleci",
              "salon",
              "UCI",
              "hom_posi",
              "muj_posi",
              "menor_posi",
              "adul_posi",
              "am_posi",
              "nue_posi"
  )]

View(general)
```

Cambio de nombres de columnas

```{r}
#| label: cambio-nombres-general


# Cambio de nombres de las columnas
colnames(general) <-
  c("fecha",
    "positivos_general",
    "activos",
    "recuperados",
    "fallecidos",
    "nuevos_positivos",
    "nuevos_fallecidos",
    "salon",
    "uci",
    "casos_positivos_acumulados_de_hombres",
    "casos_positivos_acumulados_de_mujeres",
    "casos_positivos_acumulados_de_menores",
    "casos_positivos_acumulados_de_adultos",
    "casos_positivos_acumulados_de_adultos_mayores",
    "casos_positivos_nuevos"
  )
```

### 2. Positivos

Primero seleccionamos las columnas de interes

```{r}
#| label: depuracion-positivos

# Selección de columnas de interés para el análisis
covid_cantonal_positivos <-
  covid_cantonal_positivos[, c("provincia",
                                "canton",
                                "X30.05.2022")]
```

segundo eliminamos las filas con valores nulos

```{r}
#| label: eliminacion-na

# Eliminación de filas con valores nulos

covid_cantonal_positivos <-
  covid_cantonal_positivos[!is.na(covid_cantonal_positivos$X30.05.2022),]
```

tercero eliminamos la fila de otros porque no es util para el analisis

```{r}
#| label: eliminacion-otros

# Eliminación de fila con canton=="Otros"
covid_cantonal_positivos <-
  covid_cantonal_positivos[covid_cantonal_positivos$canton != "Otros",]
```

```{r}
#| label: cambio-nombres

# Cambio de nombre de columnas
colnames(covid_cantonal_positivos) <-
  c("provincia",
    "canton",
    "positivos")
```

## Tablas y Gráficos

Una tabla que muestre datos diarios de COVID (del archivo 05_30_22_CSV_GENERAL.csv). Incluya las columnas: fecha, casos positivos acumulados de hombres (hom_posi), casos positivos acumulados de mujeres (muj_posi), casos positivos acumulados de menores (menor_posi), casos positivos acumulados de adultos (adul_posi), casos positivos acumulados de adultos mayores (am_posi) y casos positivos nuevos (nue_posi).

### 1. Tabla 1

```{r}
#| label: tabla-1

## primero creo un filtro con las columnas que requiero

datos_diarios_de_COVID  <-
  subset (general, select = c(fecha,
                              casos_positivos_acumulados_de_hombres,
                              casos_positivos_acumulados_de_mujeres,
                              casos_positivos_acumulados_de_menores,
                              casos_positivos_acumulados_de_adultos,
                              casos_positivos_acumulados_de_adultos_mayores,
                              casos_positivos_nuevos))


datos_diarios_de_COVID  |>
  datatable(options = list(
    pageLength = 5,
    language = list(url = '//cdn.datatables.net/plug-ins/1.10.11/i18n/Spanish.json')
  ))                            

```

### 2. Gráfico 1.

Un gráfico de barras que muestre la cantidad de casos positivos nuevos por día. Es decir, debe contener una barra por cada día, desde el 2020-06-03 hasta el 2022-05-30.

```{r}
#| label: grafico-2
# 2
p2 <- ggplot(general, aes(x=fecha, y=nuevos_positivos)) + 
  geom_col(position = "identity") + theme_classic() + xlab("Fecha") +
  ylab("Nuevos Positivos") + ggtitle("Casos Positivos Nuevos Por Día")

# Gráfico plotly
ggplotly(p2, tooltip = "text") |> 
  config(locale = 'es')
```

### 3. Grafico 2

Un gráfico de líneas que muestre la evolución a través del tiempo de los casos positivos acumulados de hombres y de los casos positivos acumulados de mujeres

```{r}
#| label: grafico-3
#| 
# Gráfico de líneas con la evolución de los casos de COVID
p3 <-
  general |>
  ggplot(aes(x = fecha, y = value, color = variable)) +
  geom_line(aes(y = casos_positivos_acumulados_de_hombres, color = "Acumulados Hombres")) +
  geom_line(aes(y = casos_positivos_acumulados_de_mujeres, color = "Acumulados Mujeres" )) +
  scale_color_manual( # colores
    "",
    values = c(
      "Acumulados Hombres" = "black",
      "Acumulados Mujeres" = "red"
      
    )
  ) +
  ggtitle("Casos Acumaldos de COVID en Costa Rica em Hombres y Mujeres") +
  xlab("Fecha") +
  ylab("Casos") + theme_clean()

# Histograma plotly
ggplotly(p3) |> 
  config(locale = 'es')

```

### 4. Grafico 3

Un gráfico de líneas que muestre la evolución a través del tiempo de los casos positivos acumulados de menores, los casos positivos acumulados de adultos y de los casos positivos acumulados de adultos mayores.

```{r}
#| label: grafico-4

p4 <-
  general |>
  ggplot(aes(x = fecha, y = value, color = variable)) +
  geom_line(aes(y = casos_positivos_acumulados_de_menores, color = "Acumulados Menores")) +
  geom_line(aes(y = casos_positivos_acumulados_de_adultos, color = "Acumulados Adultos" )) +
  geom_line(aes(y = casos_positivos_acumulados_de_adultos_mayores, color = "Acumulados Adultos Mayores" )) +
  scale_color_manual( "",values = c("Acumulados Menores" = "black",
                                    "Acumulados Adultos" = "red",
                                    "Acumulados Adultos Mayores" = "green")) +
  ggtitle("Casos Acumaldos de COVID en Costa Rica em Hombres y Mujeres") +
  xlab("Fecha") +
  ylab("Casos") + 
  theme_clean() + 
  theme( plot.title = element_text(hjust = 0.5))

# Histograma plotly
ggplotly(p4) |> 
  config(locale = 'es')

```

### 5. Tabla 2

Una tabla que muestre la cantidad casos positivos en cantones. Incluya las columnas provincia (provincia), cantón (canton) y casos al 2022-05-30 (30/05/2022). No incluya la fila de "Otros" o la que contiene valores nulos.

```{r}
#| label: tabla-2

covid_cantonal_positivos|>
  datatable(options = list(
    pageLength = 5,
    language = list(url = '//cdn.datatables.net/plug-ins/1.10.11/i18n/Spanish.json')
  ))

```

### 6. Grafico 6

Un histograma que muestre la distribución de los casos positivos en cantones.

```{r}
#| label: grafico-6

# Histograma de casos positivos en cantones
hist(
  covid_cantonal_positivos$positivos,
  breaks = 20,
  col = "blue",
  main = "Distribución de casos positivos de COVID en cantones al 2022-05-30",
  xlab = "Casos",
  ylab = "Frecuencia"
)

```
